臺灣高雄地方法院民事判決　　　　　　 94年度重訴字第211號
原　　　告　乙○○
　　　　　　丁○○
　　　　　　丙○○
　　　　　　甲○○○
　　　　　　戊○○
共　　　同
訴訟代理人　黃榮作律師
被　　　告　己○○
　　　　　　庚○○
當事人間請求返還土地等事件，本院民國94年11月3 日言詞辯論
終結，判決如下：
  主  文
被告庚○○應自坐落高雄縣仁武鄉○○段18號土地上如附圖所示
Ａ部份、面積為81.85 平方公尺之建物（門牌號碼為高雄縣仁武
鄉○○街66號）遷出，將建物返還原告；並將如附圖所示Ａ部份
之土地，及同地號土地上如附圖所示B 部分、面積590.63平方公
尺之土地返還予原告及全體共有人。
被告己○○應給付原告新臺幣參拾肆萬陸仟捌佰元。
被告庚○○應自民國九十四年七月一日起至返還第一項土地及建
物之日止，按月給付原告新臺幣壹萬零肆佰貳拾陸元。
原告其餘之訴駁回。
訴訟費用由被告毆文中負擔百分之九十七，被告庚○○負擔百分
之三。
本判決第一項於原告以新臺幣參佰玖拾貳萬參仟元為被告供擔保
後得假執行。
本判決第二項得假執行。
  事實及理由
壹、程序方面
一、按，訴狀送達後，原告不得將原訴變更或追加他訴，但擴張
    或減縮應受判決事項之聲明者，不在此限，民事訴訟法第25
    5 條第1 項第3 款定有明文。原告起訴原聲明請求(1)被告己
    ○○、庚○○應自坐落高雄縣仁武鄉○○段18號土地上，如
    附圖所示Ａ及B 部分之土地（下稱系爭土地），及其上建物
    ，即如附圖所示B 部分上之建物（按，門牌號碼為高雄縣仁
    武鄉○○街66號，下稱系爭建物）遷出，並將系爭建物返還
    原告，及將系爭土地返還予原告及全體共有人。(2)被告己○
    ○應給付原告新臺幣（下同）358,000 元，及自民國94年7
    月1 日起至返還上開土地及建物之日止，與被告庚○○連帶
    按月給付原告14,000元。嗣於起訴狀繕本送達後減縮及變更
    其訴之聲明為請求(1)被告己○○、庚○○應自坐落高雄縣仁
    武鄉○○段18號土地上如附圖所示Ａ部份、面積為81.85 平
    方公尺之系爭建物遷出，將建物返還原告；並將如附圖所示
    Ａ部份之土地，及同地號土地上如附圖所示B 部分、面積59
    0.63平方公尺之土地返還予原告及全體共有人。(2)被告己○
    ○應給付原告新臺幣（下同）346,800 元。被告庚○○應自
    94年7 月1 日起至返還上開土地及建物之日止，按月給付原
    告10,426元。核屬減縮及變更應受判決事項之聲明，依上開
    法條之規定，應予准許。
二、被告經合法通知，未於言詞辯論期日到場，核無民事訴訟法
    第386條各款所列情形，爰依原告聲請，由其一造辯論而為
    判決。
貳、實體方面
一、原告主張：
（一）坐落高雄縣仁武鄉○○段18號地號土地上，如附圖所示A
      部分、面積為81.85 平方公尺之系爭土地及坐落其上之系
      爭建物；及如附圖所示B 部分、面積590.63平方公尺之系
      爭土地，原均為原告之被繼承人葉未燕所有。葉未燕於91
      年1 月1 日將系爭土地及系爭建物出租予被告己○○，約
      定租期自91年1 月1 日起至96年12月30日止，租金之計算
      方式為91年時，每坪之租金為50元（系爭土地約共為200
      坪），每月租金為10,000元，92年至95年時，租金為每坪
      70元，每月租金為14,000元，95年至96年之租金則調高為
      每坪90元至100 元計算，並約定乙方（即被告己○○）積
      欠租金達兩個月以上者，甲方（即原告之被繼承人葉未燕
      ）得終止租約，收回租賃物（下稱系爭租賃契約）。嗣後
      葉未燕死亡，系爭土地及建物由原告等人共同繼承，後因
      原告等人以系爭土地抵繳稅款，而由中華民國取得系爭土
      地應有部分之10,000分之2,553 之所有權，故原告等人就
      系爭土地之應有部分共為10,000分之7,447 。詎被告己○
      ○自92年4 月起即拒付租金，原告遂於94年4 月18日以高
      雄地方法院郵局第2041號存證信函催告被告己○○於10日
      內給付積欠之租金，逾期未給付即終止系爭租約，惟因被
      告己○○遷移不明致無法送達，原告遂聲請將該存證信函
      之內容為公示送達，並經本院以94年度聲字第631 號裁定
      准許後，原告即於94年5 月7 日登報公告而公示送達在案
      ，因被告並未於期限內給付欠租，系爭租賃契約自應於93
      年6 月7 日合法終止。總計，被告己○○自92年4 月起至
      94年6 月7 日止，積欠原告之租金共為366,8 00元，扣除
      押租金20,000元後，共尚積欠原告34 6,800元之租金未給
      付。又系爭租賃契約既已合法終止，則被告己○○占有系
      爭土地即為無權占有，原告自得依繼承、系爭租賃契約及
      民法第821 條、第767 條之法律關係請求被告己○○給付
      積欠之上開租金，及自系爭土地及建物遷出，將系爭建物
      返還予原告，並將系爭土地返還予原告及全體共有人。
（二）另被告庚○○與原告之被繼承人葉未燕及原告間並無任何
      契約關係，其無任何合法之使用權源而占有系爭土地及建
      物，係無法律上原因而受有相當於租金之利益，致原告受
      有損害，原告自得依民法第821 條、第767 條及不當得利
      之法律關係，請求被告庚○○自系爭土地及建物遷出，並
      將建物返還予原告，土地返還予原告及全體共有人；並返
      還其所受之不當利益予原告（按，原告只聲明及請求自94
      年7 月1 日起至遷讓系爭土地及建物之日止，按月給付原
      告10 ,426 元，其餘部份未請求）。
（三）爰依繼承、系爭租賃契約，及民法第821 條、第767 條及
      不當得利之法律關係，請求：(1)被告己○○及庚○○應自
      系爭土地及建物遷出，並將建物返還予原告，土地返還予
      原告及全體共有人。(2)被告己○○應給付原告租金346,80
      0 元。被告庚○○應自94年7 月1 日起至返還系爭土地及
      建物之日止，按月給付原告10,426元等語。並聲明如前段
      減縮及變更後之聲明所示；並陳明就訴之聲明第一項部份
      ，願供擔保，請准宣告假執行。
二、被告己○○未於言詞辯論期日到場，惟曾以書狀表示：其於
    91 年1月1 日向原告之被繼承人葉未燕承租系爭土地，經營
    震合興有限公司，嗣因經營不善於91年5 月至6 月間倒閉，
    而原告之被繼承人葉未燕早已知悉被告於91年4 月止就發生
    營運困難，同年5 月或6 月時已「跑路」，故系爭租約應已
    於91年5 月份或6 月份時即已終止；另其與被告庚○○之間
    並無任何契約關係，原告與被告庚○○間之糾紛與其無涉等
    語置辯。惟其並未於書狀中為答辯之聲明。
三、被告庚○○未於言詞辯論期日到場，亦未提出任何書狀作何
    聲明或陳述。
四、依原告提出之證物，被告己○○於書狀中不爭執之事實，及
    被告庚○○受合法送達而依民事訴訟法第280 條第3 項之規
    定視同自認，而得認為兩造不爭執之事實：
（一）原告主張被告己○○於上開期日向原告之被繼承人葉未燕
      承租系爭土地及建物，約定租期自91年1 月1 日起至96年
      12月30日止，租金之計算方式為91年時，每坪之租金為50
      元（系爭土地約共為200 坪），每月租金為10,000元，92
      年至95年時，租金為每坪70元，每月租金為14,000元，95
      年至96年之租金則調高為每坪90元至100 元計算；嗣後葉
      未燕死亡，系爭土地及建物由原告等人共同繼承，而被告
      己○○自91年4 月份起即未依約繳納租金等事實，業據原
      告提出房屋租賃契約書、系爭土地之登記謄本各1 份，及
      現場照片10幀等為證，並為被告所不爭執，勘信為真實。
（二）原告於曾94年4 月18日以高雄地方法院郵局第2041號存證
      信函催告被告己○○於10日內清償積欠之租金，逾期未清
      償則終止系爭租約，惟因被告己○○遷移不明致無法送達
      ，原告遂聲請將該存證信函內容為公示送達，並經本院以
      94年度聲字第631 號裁定准許後，原告已於94年5 月7 日
      登報公告而公示送達在案等情，業據其提出與所述相符之
      存證信函、本院94年度聲字第631 號裁定、台灣新生報刊
      登廣告證明單等各1 件為證，並為被告所不爭執，勘信為
      真實。
（三）系爭土地因原告於繼承後以系爭土地抵繳稅款，而由中華
      民國取得系爭土地應有部分之10,000分之2,553 之所有權
      ，故原告等人就系爭土地之應有部分共為10,000分之7,44
      7 ；被告占有之系爭土地，係如附圖所示B 部分、面積59
      0.63平方公尺，及如附圖所示Ａ部分、面積81.85 平方公
      尺及其上之系爭建物等事實，業經本院會同高雄縣仁武地
      政事務所人員履勘及測量現場在卷，有系爭土地之登記謄
      本1 份，本院94年9 月16日勘驗筆錄，及如附圖所示之上
      開地政事務所94年8 月31日仁複定字第110800號複丈成果
      圖在卷可稽，並為被告所不爭執，勘信為真實。
五、得心證之理由：
    本件依兩造上開主張及抗辯，所應審理之處應在於原告與被
    告己○○間之系爭租賃契約係於何時終止，及原告主張被告
    二人為無權占有是否有據等爭點上。茲分述如下：
（一）被告己○○之部分：
I、請求積欠之租金部份：
  １、按，「定有期限之租賃契約，如約定當事人之一方於期限
      屆滿前，得終止契約者，其終止契約，應依民法第450 條
      第3 項之規定，先期通知」，民法第453 條定有明文。而
      ，終止租賃契約，依民法第263 條準用同法第258 條規定
      ，應向他方當事人以意思表示為之。次按，「當事人主張
      有利於己之事實者，就其事實有舉證之責任。」，民事訴
      訟法第277 條前段定有明文。本件兩造訂定之系爭租約所
      約定之租賃期間為6 年，即自91年1 月1 日起至96年12月
      30日止屬實，業見前述，故系爭租賃契約自屬定有期限之
      租賃契約，依上開法條之規定，被告如欲於租期屆滿前終
      止租約，自須先期通知原告；另原告提出之租賃契約書第
      玖條亦明定：「租期內... 或乙方（即被告己○○）欲提
      前終止租約時，均應於一個月前通知對方。」，亦載明倘
      被告己○○欲提前終止租約，應於1 個月前通知出租人即
      原告或原告之被繼承人葉文燕。故被告己○○如欲提前終
      止系爭租賃契約，自應於1 個月前通知出租人即原告之被
      繼承人葉文燕或原告，並就其已合法終止系爭租賃契約之
      事實舉證以實其說。
  ２、被告己○○雖抗辯原告之被繼承人葉文燕於91年4 月份以
      後，即知悉其有經營困難之狀況，故系爭租約應於91年5
      月份至6 月份即已終止云云。然查，依上開法條之規定及
      兩造之約定可知，終止系爭租賃契約須由承租人即被告於
      一個月前向出租人即原告之被繼承人葉文燕以意思表示為
      之，而意思表示係指將企圖發生一定私法上效果的意思，
      表示於外部之行為，倘欠缺客觀上之外部表示時，意思表
      示自無到達相對人之可言。本件依被告己○○之上開抗辯
      內容可知，被告己○○於91年5 月或6 月時係只有自行「
      跑路」（台語，即自行離開之意思）之行為，而沒有另外
      對葉文燕通知其欲終止系爭租約之表示行為，因此種自行
      「跑路」之行為，於法律上之解釋無法認為是終止租約之
      意思表示行為，依前開說明，自無從認為被告己○○已合
      法終止系爭租賃租約；而被告己○○除此抗辯外又未提出
      其他證據證明其曾經另對葉文燕為其他終止系爭租賃契約
      之表示行為，從而，被告己○○辯稱系爭租約已於91年5
      月份或6 月份終止，即不足採。
  ３、按，承租人租金支付有遲延者，出租人得定相當期限，催
      告承租人支付租金，如承租人於其期限內不為支付，出租
      人得終止契約；租賃物為房屋者，遲付租金之總額，非達
      二個月之租額，不得依前項之規定，終止契約，民法第44
      0 條第1 項、第2 項前段分別定有明文。被告己○○承租
      系爭土地及建物後，自91年4 月份起即未依約給付租金屬
      實，業見前述，原告自得於限期催繳無效後終止系爭租約
      。而原告業已於94年4 月18日以高雄地方法院郵局第2041
      號存證信函催告被告己○○於10內清償積欠之租金，並表
      明逾期未繳即終止系爭租賃契約，惟因被告己○○遷移不
      明致無法送達，原告遂聲請將該存證信函內容為公示送達
      ，並經本院以94年度聲字第631 號裁定准許後，於94年5
      月7 日登報公告而公示送達在案等情屬實，業見前述，則
      系爭租約自已於94年6 月7 日合法終止。故依開期間計算
      ，被告總計共尚積欠原告租金346,800 元【計算式：（
      14000*26）+ （14000*6/30）-20000=346800 】。從而，
      原告依繼承及系爭租賃契約之法律關係，請求被告己○○
      給付積欠之上開租金，為有理由，應予准許。
II、請求遷讓及返還系爭土地及建物部份：
  １、按，所有人對於無權占有其所有物者，得請求返還之；各
      共有人對於第三人，得就共有物之全部，為本於所有權之
      請求，民法第767 條前段及第821 條前段雖分別定有明文
      ；另承租人於租賃關係終止後，應返還租賃物，民法第45
      5 條前段雖定有明文。而租約終止後，出租人除得本於租
      賃物返還請求權，請求返還租賃物外，倘出租人為租賃物
      之所有人時，並得本於所有權之作用，依無權占有之法律
      關係，請求返還租賃物，亦有最高法院75年台上字第801
      號判例之意旨可資參照。惟依上開法條之規定解釋及判例
      之意旨所示，上開請求權之發生均必須以被告確實尚於「
      無權占有」中，或確實尚占有使用系爭租賃物為成立要件
      。
  ２、經查，被告辯稱其已於91年5 月或6 月時即自行「跑路」
      （台語，即自行離開之意思）等語，為原告所不爭執；另
      於本院94年9 月16日會同原告之訴訟代理人履勘現場時，
      到場會同履勘之原告丙○○之妻李瑞華已陳明：系爭建物
      是由庚○○使用中，毆文中已搬走，毆文中並未使用等語
      在卷，有本院94年9 月16日勘驗筆錄在卷可稽，自足認定
      被告毆文中已因自行搬遷而並未無權占有或繼續使用其原
      所租用之系爭土地及建物。而即使認為被告毆文中尚遺留
      有部份雜物在現場（此部份原告並未舉證），然兩造簽訂
      之系爭租賃契約第十四條已載明：期滿或中止租約，乙方
      （即被告毆文中）於搬遷後，留置部份傢俱雜物於租賃物
      內，而不移去者，視為廢物論，任憑甲方（即原告）處置
      ，乙方不得異議，.... 。 」等語，自亦不得因此而認為
      被告尚於占有使用中。被告既已因自行搬遷，而未無權占
      有或繼續占有使用其原所租用之系爭土地及建物，自非無
      權占有人，從而，依上開說明，原告依繼承、系爭租賃契
      約及民法第821 條、第767 條前段之規定，請求被告己○
      ○自系爭土地及建物遷出，將系爭建物返還原告，及將系
      爭土地返還予原告及全體共有人，即無理由，應予駁回。
（二）被告庚○○部分：
  １、返還系爭土地及建物部份：
      按，所有人對於無權占有其所有物者，得請求返還之；各
      共有人對於第三人，得就共有物之全部，為本於所有權之
      請求，民法第767 條前段及第821 條前段分別定有明文，
      業見前述。次按，「當事人對於他造主張之事實，於言詞
      辯論時不爭執者，視同自認。」、「當事人對於他造主張
      之事實，已於相當時期受合法之通知，而於言詞辯論期日
      不到場，亦未提出準備書狀爭執者，準用第一項之規定。
      」，民事訴訟法第280 條第1 項前段、第3 項前段分別定
      有明文。經查，原告主張被告係無權占有之上開事實業據
      其提出上開證物為證，並經本院3 次於相當時期前合法通
      知被告到庭辯論，而被告並未於言詞辯論期日到場，亦未
      提出任何準備書狀爭執原告主張之上開事實，揆諸上揭規
      定，應視同被告已自認原告主張之上開事實；且被告己○
      ○亦曾以書狀表明其與被告庚○○之間並無任何契約關係
      ，原告與被告庚○○間之糾紛與其無涉等語；另於原告乙
      ○○對被告提出竊佔告訴之臺灣高雄地方法院檢察署93年
      度調偵字第737 號案件偵查中，被告亦未提出足資認定其
      對原告等人有合法占有使用權源之事證，業據本院依職權
      調閱上開偵查卷宗查明在卷，故原告主張之上開事實，自
      足認定屬實。被告既無權占用系爭土地及建物，則原告依
      民法第821 條、第767 條所有物返還請求權之法律關係，
      請求被告庚○○自系爭土地及建物遷出，並將系爭建物返
      還原告，及將系爭土地返還予原告及全體共有人，為有理
      由，應予准許。
  ２、請求不當得利部份：
      按，「無法律上之原因而受利益，致他人受損害者，應返
      還其利益。」，民法第179 條前段定有明文。次按，依不
      當得利之法則請求返還不當得利，以無法律上之原因而受
      利益，致他人受有損害為其要件，故其得請求返還之範圍
      ，應以對方所受之利益為度，非以請求人所受損害若干為
      準，無權占有他人土地，可能獲得相當於租金之利益為社
      會通常之觀念，有最高法院61年台上字第1695號判例之意
      旨可資參照。被告既無權占用系爭土地及建物而使用收益
      ，破壞原告基於系爭土地及建物所有權之利益歸屬，致原
      告受有損害，原告自得按其應有部分請求被告給付相當於
      租金之損害。而系爭土地及建物東側係面臨10公尺寬、雙
      向二線道的赤富街；北側係他人的透天厝；西、南側係他
      人鐵皮工廠；東側約30公尺左右係中華電信公司的學員宿
      舍；西北側約5 分鐘車程有大灣國中等情，業經本院會同
      原告之訴訟代理人及仁武地政人員履勘現場查明在卷，有
      本院94年9 月16日勘驗筆錄在卷可參。本院審酌系爭土地
      及建物之地點、商業繁榮之程度、對外聯絡之狀況等情狀
      ，及原告被繼承人葉未燕與被告毆文中就系爭土地及建物
      之租金原本即約定為14,000元等情，認為依此金額做為計
      算不當得利損害賠償金之標準，應屬適當；依此再按原告
      對於系爭土地之應有部分為10,000分之7,447 計算，則被
      告庚○○應給付原告之金額為每月10,426元【計算式：14
      000*7447 /10000=10,426，小數點以下四捨五入】。從而
      ，原告請求被告庚○○應自94年7 月1 日起至返還系爭土
      地及建物之日止，按月給付原告10,426元，為有理由，應
      予准許。
六、綜上所述，原告依民法第821 條、767 條及第179 條前段之
    不當得利法律關係，請求被告庚○○自如主文第1 項所示之
    系爭土地及建物遷出，將系爭建物返還予原告，系爭土地返
    還予原告及全體共有人，並按月給付原告10,426元；及依繼
    承及系爭租賃契約之法律關係請求被告己○○給付積欠之租
    金共計346,800 元部份，為有理由，應予准許。至於原告依
    繼承、系爭租賃契約、民法第821 條及第76 7條前段之規定
    ，請求被告己○○自系爭土地及建物遷出，並將建物返還原
    告，及將系爭土地返還全體共有人部份，因被告己○○事實
    上已未繼續占有使用系爭土地及建物，原告此部份之請求，
    為無理由，應予駁回。
七、原告陳明就訴之聲明第1 項部份願供擔保，請准宣告假執行
    ，核無不合，爰酌定相當之擔保金額，併准許之。另本判決
    主文第2 項所命被告應給付之金額未逾500,000 元，應依民
    事訴訟法第389 條第1 項第5 款之規定，依職權宣告假執行
    。
八、據上論結：本件原告之訴為一部有理由、一部無理由，依民
    事訴訟法第385 條第1 項前段、第79條、第390 條第2 項、
    第389 條第1 項第5 款，判決如主文。
中　　華　　民　　國　　94　　年　　11　　月　　17　　日
                  民事鳳山分庭法　官　郭文通
正本係照原本作成。
如對本判決上訴，須於判決送達後20日內向本院提出上訴狀。
中　　華　　民　　國　　94　　年　　11　　月　　17　　日
                                書記官　李崑良
